最高法院民事判決　　　　　　　　　　　　　　　　九十一年度台上字第五六九號
　　上　訴　人　甲○○
　　被 上訴 人　柏迪建設股份有限公司
　　法定代理人　黃聰明
右當事人間請求履行契約事件，上訴人對於中華民國八十八年十一月二十三日台灣高
等法院第二審更審判決（八十八年度重上更(一)字第八七號），提起上訴，本院判決如
左：
    主  文
上訴駁回。
第三審訴訟費用由上訴人負擔。
    理  由
本件被上訴人主張：兩造於民國八十年四月二十四日簽訂合建契約書，由上訴人與其
他土地共有人廖友田等共五人提供坐落台北縣鶯歌鎮○○段大湖小段二六０之一號等
共有土地八筆，被上訴人出資興建Ａ、Ｂ、Ｃ三區房屋共一０七戶。再於八十二年八
月十八日訂立協議書。依合建契約第三條，被上訴人給付之合建保證金新台幣（下同
）三千萬元，上訴人收取一千萬元。須依協議書第六條規定，於完成所有事項並經土
地共有人驗收完畢後返還。茲因合建事項早已完成，上訴人亦已取得所有權並受房屋
之交付，現僅上訴人拒不返還其所收取之一千萬元保證金，除其中一百萬元作為保固
金外，餘九百萬元自應返還予被上訴人等情，求為命上訴人給付被上訴人九百萬元並
加給法定遲延利息之判決（被上訴人另請求上訴人將系爭土地所有權移轉登記及返還
二紙定期存單，如不能返還，應給付一千萬元及其利息部分，經第一審判命上訴人於
被上訴人給付八百八十七萬元之同時，將系爭土地應有部分一萬分之八百九十八移轉
登記與被上訴人所有，及返還如第一審判決附表所示之定期存單二紙與被上訴人，並
給付利息，駁回被上訴人其餘之訴。被上訴人就其不利部分提起上訴，並於本院發回
前原審審理中，以上開二紙定期存單及利息，業經上訴人持另案判決為執行名義聲請
假執行完畢，乃就該部分變更聲明，求為命上訴人給付被上訴人一千零八十七萬三千
五百五十六元及加付法定遲延利息。發回前原審駁回被上訴人之上訴及變更之訴。被
上訴人不服上訴第三審，前經本院就對待給付及請求返還九百萬元本息保證金部分廢
棄發回，並駁回被上訴人其餘之上訴。嗣被上訴人於原審更審中撤回對待給付部分之
上訴）。
上訴人則以：分配予上訴人之房屋中尚有部分瑕疵未經修繕，返還系爭保證金之條件
尚未成就。且上訴人亦得以被上訴人遲延完工之違約金四千餘萬元為抵銷等語，資為
抗辯。
原審依審理之結果，以：經查分配與上訴人之坐落台北縣鶯歌鎮○○○街三一巷三、
五、七、九、十一、十三、十五、十七、十八、十九、二十、二十一號房屋共十二戶
，於八十四年四月二十日交屋時，依交屋確認書所列每戶均有滲水等瑕疵及部分房屋
有未完工等情形。惟證人林建旭結證稱：交屋確認書所稱公共設施未完成是指增建之
水溝，已於八十四年五月底全部完成。瑕疵部分已經修補由上訴人驗收認為滿意，但
未簽字。電信及地下室抽水馬達部分亦已驗收，上訴人也說合格而未給他簽字等語。
查第一審於八十五年十一月六日勘驗系爭房屋時，僅有三、九、十三、十五、十八、
二十號空屋及二十一號住家房屋有漏水痕跡或天花板斑駁、油漆脫落等現象。於二十
一號屋之漏水，上訴人亦稱曾修補過。前後圍牆、欄杆是交屋時完成。被上訴人則除
主張曾修過外，稱是空屋無人使用濕氣重之故。而台灣省建築師公會台北縣辦事處就
第一審勘驗有漏水等現象之上開七戶房屋於八十六年八月八日會同原審及系爭房屋所
有人代表廖明聰鑑定結果，為水管滲漏水或花台、排水溝滲透或外覆筒瓦漏水，造成
天花板、牆面水泥漆粉刷脫落或落地窗、窗戶及冷氣口塞水不良，致窗角、窗台漏水
，水泥漆粉刷脫落，有鑑定報告附卷可稽。上訴人對第一審勘驗，台灣省建築師公會
之鑑定結果及建築師對修繕之鑑定，均未爭執，僅稱修繕成效如何尚不清楚。足認交
屋確認書所載系爭十二戶房屋未完工及電信未驗收部分確已於八十四年五月完成。瑕
疵部分亦經修繕。故於一年半後第一審勘驗時僅其中七戶（六戶為空屋）尚有滲漏水
痕跡及水泥漆脫落等情形。證人林建旭上開證言及被上訴人所主張曾經修繕等情，應
屬真實可信。上訴人另辯稱第一審僅勘驗一半房屋，故現在尚有系爭三、五、十一、
十七、十、十九號共六戶花圃及瓦片均未施工，二十一號花圃未施工。全部十二戶之
儲水槽除十九、二十一號兩戶自行清理外，其餘均充滿垃圾、模板及積水未清。十八
及二十號鋼筋外露等情形，並提出照片為證。被上訴人則謂係施工開始時之情形，且
第一審之勘驗筆錄並未記載僅勘驗一半房屋，而係記載：「法官會同兩造履勘現場。
」應認已全部履勘，僅其中七戶房屋有瑕疵。而以上訴人所提出之附表與該勘驗筆錄
及交屋確認書核對，經勘驗之七戶及交屋確認書之十二戶均無附表所列儲水槽內充滿
垃圾、模板及積水之情形。又附表所載花圃、瓦片無施工之系爭三、十三、十五、十
八、二十一號五戶為勘驗有瑕疵之房屋，交屋確認書及勘驗筆錄亦均無此項無施工之
記載，故現今縱存在上開未施工或儲水槽未清理之情形，應非交屋及勘驗時所存在，
尚難認返還系爭保證金之條件尚未成就。另依協議書第五條約定，被上訴人固應於Ａ
、Ｃ區使用執照核准後六十天內完成中庭綠化，四週圍牆及鐵門、欄杆等工程。惟據
被上訴人陳稱該協議書第二條「甲方（被上訴人）因乙方（土地共有人）所得之建物
坪數不足，同意補貼乙方每間新台幣三十五萬元，共四百二十萬元」之約定，於使用
執照核發後，乙方改變原協議要求在已完工之Ｃ區建物內就水電及土木部分作變更及
追加工程，並在Ｃ區加蓋三層樓二十八戶共三百餘坪建物以補足所分房屋不足之坪數
，並經雙方討論直至八十三年四月二十二日始定案。故原已施工之中庭綠化、圍牆等
工程，須俟增建之三層樓建物完工後始能施工，而於八十四年五月全部完成交付，並
提出八十三年四月二十二日會議紀錄及上訴人於八十三年七月五日所寄之存證信函為
證。上訴人於該存證信函中謂該增建工程完工前，其將行使同時抗辯權云云，足見以
增建補足坪數不足一事，為上訴人所知悉而承認該會議紀錄，自應受拘束。則被上訴
人應完成增建房屋工程後，即完成上開圍墻工程，上訴人亦陳明該圍墻工程於交屋時
完成屬實，被上訴人自無逾期完工之違約可言。上訴人謂被上訴人未能於八十三年一
月三十一日取得使用執照後六十天即同年四月一日前將圍墻施作完成，而遲至八十四
年五月底完成，已遲延四百二十五天，以每天違約罰十萬元計算，違約金達四千二百
五十萬元，主張與被上訴人請求返還之系爭保證金抵銷云云．委無可採。從而被上訴
人請求上訴人返還保證金九百萬元，自屬有據，應予准許，爰將第一審所為被上訴人
該部分敗訴之判決廢棄，改判命上訴人給付被上訴人九百萬元及其法定遲延利息，經
核於法並無違背。上訴論旨，仍執陳詞，並就原審取捨證據、認定事實及解釋契約之
職權行使，指摘原判決不當，求予廢棄，為無理由。
據上論結，本件上訴為無理由。依民事訴訟法第四百八十一條、第四百四十九條第一
項、第七十八條，判決如主文。
中      華      民      國    九十一    年     三       月    二十九    日
                              最高法院民事第二庭
                                  審判長法官  曾  桂  香
                                        法官  劉  延  村
                                        法官  劉  福  聲
                                        法官  黃  秀  得
                                        法官  陳  國  禎
      右正本證明與原本無異
                                              書  記  官
中      華      民      國    九十一    年      四      月      十      日
